【裁判字號】    97,訴,10
【裁判日期】    970418
【裁判案由】    偽造有價證券
【裁判全文】
臺灣臺北地方法院刑事判決                97年度訴字第10號
公  訴  人  臺灣臺北地方法院檢察署檢察官
被      告  乙○○
選任辯護人  周嬿容律師
上列被告因偽造有價證券案件，經檢察官提起公訴（九十六年度
偵續字第七一二號），本院判決如下：
    主  文
乙○○意圖供行使之用，而偽造有價證券，處有期徒刑年陸月
。如附表所示之本票上偽造之共同發票人「甲○○」之本票部分
及偽造之「甲○○」印章壹枚均沒收。
    事  實
一、乙○○為向丁○○借款新臺幣（下同）三十四萬元，須開立
    本票供擔保償還借款之用，明知甲○○並未同意簽發如附表
    所示本票，竟意圖供行使之用，未經甲○○同意，先於民國
    九十四年八月二十日前某日時，偽刻甲○○之印章一枚後，
    於九十四年八月二十日，在其位於臺北縣新店市○○路一○
    二巷十五號四樓之住處內，在如附表所示本票發票人欄上，
    偽造甲○○之印文一枚，以偽造完成甲○○表示同意擔任如
    附表所示本票共同發票人之本票一紙後，旋於同日持之前往
    丁○○位於臺北縣新店市○○○路一二七號二樓住處，交付
    予丁○○而行使之，丁○○因而貸予三十四萬元款項。嗣因
    乙○○未能如期償還借款，經丁○○前往本票上所留甲○○
    之地址而查無該地址及甲○○時，始知上情。
二、案經丁○○訴由臺灣臺北地方法院檢察署（下稱臺北地檢署
    ）檢察官偵查起訴。
      理  由
壹、程序方面：
    按被告以外之人於審判外之言詞或書面陳述，除法律有規定
    者外，不得作為證據；又被告以外之人於審判外之陳述，雖
    不符合同法第一百五十九條之一至第一百五十九條之四之規
    定，但經當事人於審判程序同意作為證據，法院審酌該言詞
    陳述或書面陳述作成時之情況，認為適當者，亦得為證據；
    又當事人、代理人或辯護人於法院調查證據時，知有第一百
    五十九條第一項不得為證據之情形，而未於言詞辯論終結前
    聲明異議者，視為有前項之同意，刑事訴訟法第一百五十九
    條第一項及第一百五十九條之五分別定有明文。查本判決下
    列所引用之各項證據方法之證據能力，檢察官、被告及其選
    任辯護人於本院準備程序及審判期日中均未予爭執，且迄至
    言詞辯論終結前亦未再聲明異議，本院審酌該等言詞陳述及
    書面陳述作成時之情況，並無不宜作為證據之情事，依刑事
    訴訟法第一百五十九條之五之規定，自得作為證據，合先敘
    明。
貳、實體方面：
一、證據之認定
  (一)被告乙○○於本院審理時固坦承其有於上開時間、地點，在
    如附表所示之本票上蓋用甲○○印文，並持之向丁○○行使
    以借款三十四萬元之事實，惟否認有偽造有價證券之犯行，
    辯稱：甲○○親自交付其印章給我，授權給我使用，用以委
    託我向他人借款，我並沒有偽刻甲○○的印章云云。
  (二)經查：
  1.被告於九十四年八月二十日，在其位於臺北縣新店市○○路
    一○二巷十五號四樓之住處內，在如附表所示之本票發票人
    欄上，蓋用甲○○之印文一枚，以開立甲○○表示同意擔任
    該本票共同發票人之本票一紙後，旋於同日持之前往丁○○
    位於臺北縣新店市○○○路一二七號二樓住處，交付予丁○○而行使之，丁○○因而貸予三十四萬元款項，及如附表所
    示之本票上面額三十四元係筆誤之事實，為被告所是認，且
    經證人丁○○及證人即丁○○之妻丙○於本院審理時證述屬
    實，並有如附表所示之本票一紙附卷可證（臺北地檢署九十
    六年度他字第五七四三號卷第三頁參照）。
  2.本件之爭點為，被告是否明知其未經甲○○授權及同意，而
    偽刻甲○○之印章，並於如附表所示之本票發票人欄上偽造
    甲○○之印文一枚之行為？茲分論如下：
  (1)證人丁○○於本院審理中具結證稱：被告拿一張應記載事項
    均已記載完畢、如附表所示之本票來，向我表示因為朋友要
    繳小孩註冊費，需借款三十四萬元，我就同意借錢給被告一
    、二個月，我不認識甲○○，是因為被告的緣故，我才借錢
    給被告，後來我依照如附表所示之本票上的地址去找過甲○○，發現該本票上記載「臺北市○○區○○街八九號八樓」
    的地址是一個五層樓的房子，並沒有八樓，也沒有甲○○這
    個人等語屬實（本院卷第五八至六○頁參照）。足見被告於
    如附表所示之本票上所填載共同發票人甲○○之地址係虛假
    不實之情甚明。
  (2)查如附表所示本票之共同發票人甲○○為參與被告所發起民
    間互助會之會員，依據該民間互助會會員資料，得知甲○○
    係居住於臺北縣中和市乙節，經證人丁○○陳稱在卷。而檢
    察官偵查中乃據此傳訊證人甲○○到庭證稱：我與被告、丁○○均不認識，九十五年五月間，我曾經遺失健保卡及機車
    駕照，在九十六年六月份，確實有收到存證信函，可能有人
    冒用我的名義參加被告的民間互助會等語屬實（臺北地檢署
    九十六年度偵字第一六○四七號卷第十一頁參照）。則甲○○既與被告素不相識，即無交付其印章予被告，甚而委託被
    告代為借款之可能。此外，並有如附表所示本票影本一紙在
    卷可稽，復參以如附表所示之本票上關於甲○○之印文及住
    址資料均係被告所記載、蓋用無訛，為被告供承在卷。故被
    告明知其未經甲○○同意及授權，亦未取得甲○○之印章，
    即偽刻甲○○之印章，在如附表所示之本票發票人欄偽造甲○○之印文一枚，以偽造完成甲○○為共同發票人名義之本
    票之行為，堪予認定。
  (三)被告辯解不足採信之理由：
  1.被告雖辯稱：我於九十一年間在景美黃昏市場認識甲○○，
    已有四、五年，甲○○要我幫她借三十四萬元，並親自交付
    印章，告知本票上地址，說屆期未還款可以去向她索討，當
    初她說我幫她借到錢，讓對方知道這是她向對方借的，所以
    她交給我印章，借到錢後甲○○有打電話給我，我在九十四
    年八月二十一、二十二日將三十四萬元現金拿到公館的車站
    牌給甲○○，並將印章交還云云。惟查，就甲○○交付印章
    之地點，被告於本院九十七年二月二十七日準備程序中，供
    稱係於九十四年八月前某日在臺北市公館市場前的站牌交付
    （本院卷第十八頁反面參照），嗣於本院九十七年三月十二
    日準備程序又改稱：甲○○直接將印章拿到其住處交付云云
    （本院卷第二六頁反面參照），則其前後供述已有不一致；
    另被告復稱：其認識甲○○四、五年，甲○○參加其邀集之
    數個合會，因小孩註冊需款孔急，始代向丁○○借款云云，
    惟質之以甲○○詳細之聯絡方式、身家資料、周遭朋友是否
    認識甲○○、甲○○之真實住處地址、幾個小孩、年紀多大
    、就讀學校，被告均稱：不知道云云；再被告於偵訊時曾供
    稱，向丁○○借錢後，甲○○曾經得標合會金六十多萬元等
    語（臺北地檢署九十六年度偵續字第七一二號卷第二五頁參
    照），被告未將應返還丁○○之借款三十四萬元扣除，卻將
    六十餘萬元合會金交付甲○○，任由自己繼續承受擔任共同
    發票人之還款責任，實與常情不符；又被告自承擔任共同發
    票人為甲○○借款，未要求甲○○提供擔保，也從未至本票
    上所載之甲○○地址索討債務云云（本院卷第六三、六四頁
    參照參照），亦與常情有違，足認被告所辯，顯係事後卸責
    之詞，尚難採信。
  2.況被告於本院準備程序中業已供承：甲○○交付印章時沒有
    說要開本票，是我決定拿來開本票等語（本院卷第十八頁反
    面參照）。縱使被告上開辯解可採，則其未經甲○○同意或
    授權，即以甲○○之印章蓋用於附表所示本票上，以為共同
    發票行為，被告所辯亦無解於偽造有價證券之犯行。
  3.另被告之選任辯護人向本院聲請將如附表所示之本票原本送
    請鑑定是否為新刻印章所蓋之印文，以證明被告無偽刻印章
    之情。惟此部分之鑑定結果與被告是否曾經甲○○同意或授
    權開立本票無涉，而與待證事實無重要關係，所請顯無調查
    之必要，併此敘明。
  (四)綜上所述，被告確實有為如事實一所載之意圖供行使之用，
    而偽造甲○○之印章後，於如附表所示之本票發票人欄上偽
    造甲○○之印文，以偽造完成甲○○為共同發票人名義之本
    票，並持之行使之行為，其所為上開辯解，均不可採信，故
    本件事證明確，被告之犯行堪以認定，應予依法論科。
二、論罪科刑之法律適用：
  (一)新舊法比較：
    查被告乙○○行為後，刑法業於九十四年二月二日修正公布
    ，九十五年七月一日起施行。按行為後法律有變更者，適用
    行為時之法律，但行為後之法律有利於行為人者，適用最有
    利於行為人之法律，刑法第二條第一項定有明文。茲本條係
    規範行為後法律變更所生新舊法律比較適用之準據法，本身
    尚無新舊法比較之問題，於新法施行後，應一律適用新法第
    二條第一項之規定，為「從舊從輕」之比較（最高法院九十
    五年五月二十三日九十五年度第八次刑事庭會議決議參照）
    。而刑法第二百零一條第一項偽造有價證券罪之規定雖未修
    正，惟其法定刑除有期徒刑外，尚有罰金刑，而修正後之刑
    法第三十三條第五款既已將罰金刑之最低額由銀元一元即新
    臺幣三元，提高為新臺幣一千元，比較新、舊法結果，自以
    被告行為時即修正前之刑法第三十三條第五款規定較有利於
    被告，應依刑法第二條第一項前段，適用修正前之刑法第三
    十三條第五款規定論科。
  (二)核被告所為，係犯刑法第二百零一條第一項之意圖供行使之
    用，而偽造有價證券罪。被告偽造甲○○印章後，於如附表
    所示之本票發票人欄上偽造甲○○印文，用以偽造如附表所
    示之本票後，進而行使，其偽造印章、印文之低度行為，應
    為偽造有價證券之高度行為所吸收，其行使偽造有價證券之
    低度行為，應為偽造有價證券之高度行為所吸收，均不另論
    罪。
  (三)爰審酌被告偽造如附表所示之本票並持之行使，侵害告訴人
    丁○○及被害人甲○○之法益，確有不當，惟其係因債務週
    轉不靈，一時失慮，致罹刑章，犯罪動機尚稱單純，犯罪所
    造成損害，及其犯罪後仍狡言飾詞，並無悔意，且未與告訴
    人達成和解等一切情狀，量處如主文所示之刑。
  (四)末按票據之偽造或票據上簽名之偽造，不影響於真正簽名之
    效力，票據法第十五條定有明文。查如附表所示之本票，僅
    甲○○為發票人部分係屬偽造，被告之簽名既為真正，其為
    發票人部分則仍屬有效之票據，不在應依法沒收之列，最高
    法院八十四年度臺上字第一五五○號判例意旨參照，爰依刑
    法第二百零五條之規定，僅就偽造甲○○為共同發票人部分
    （含偽造之印文）宣告沒收。又被告所偽造之「甲○○」印
    章一枚，並無證據證明業已滅失，應依刑法第二百十九條規
    定宣告沒收之。
據上論斷，應依刑事訴訟法第二百九十九條第一項前段，刑法第
二條第一項、第二百零一條第一項、第二百零五條、第二百十九
條，刑法施行法第一條之一第一項、第二項前段，判決如主文。
本案經檢察官汪南均到庭執行職務。
中    華    民    國    97    年    4     月    18    日
                  刑事第九庭審判長法  官  林怡秀
                                  法  官  葉珊谷
                                  法  官  徐淑芬
本件正本證明與原本無異。
如不服本判決，應於判決送達後十日內，向本院提出上訴狀（應
抄附繕本）。告訴人丁○○如對於本判決不服者，應具備理由請
求檢察官上訴，其上訴期間之計算係以檢察官收受判決正本之日
期為準。
                                  書記官  廖純瑜
中    華    民    國    97    年    4     月    18    日
附表：
┌──┬───┬────┬────┬───┬───┬───┐
│編號│發票人│發票日  │發票地  │面額  │應沒收│備  註│
│    │      │        │        │      │部分  │      │
├──┼───┼────┼────┼───┼───┼───┤
│ 一 │甲○○│民國九十│臺北市文│新臺幣│偽造之│他字卷│
│    │乙○○│四年八月│山區景華│三十四│共同發│第三頁│
│    │      │二十日  │街八九號│元    │票人卓│參照  │
│    │      │        │八樓    │      │金足之│      │
│    │      │        │        │      │本票部│      │
│    │      │        │        │      │分    │      │
└──┴───┴────┴────┴───┴───┴───┘
附錄本案論罪科刑法條全文：
中華民國刑法第二百零一條
意圖供行使之用，而偽造、變造公債票、公司股票或其他有價證
券者，處三年以上十年以下有期徒刑，得併科三千元以下罰金。
行使偽造、變造之公債票、公司股票或其他有價證券，或意圖供
行使之用，而收集或交付於人者，處一年以上七年以下有期徒刑
，得併科三千元以下罰金。


司法院資訊處製作；財團法人民間司法改革基金會備份。
